【裁判字號】    98,交上訴,141
【裁判日期】    981119
【裁判案由】    過失致死
【裁判全文】
臺灣高等法院刑事判決               98年度交上訴字第141號
上  訴  人  臺灣臺北地方法院檢察署檢察官
被      告  甲○○
選任辯護人  法律扶助律師  黃均熙
上列上訴人因被告過失致死案件，不服臺灣臺北地方法院98年度
交訴字第37號，中華民國98年7月3日第一審判決（起訴案號：臺
灣臺北地方法院檢察署96年度偵續字第828 號），提起上訴，本
院判決如下：
    主  文
上訴駁回。
    理  由
一、本案經本院審理結果，認第一審以上訴人即檢察官所舉證據
    尚不足認被告甲○○有業務過失致死犯行，自屬不能證明被
    告犯罪，依法諭知無罪判決，其認事用法，核無不當，應予
    維持，並引用原審判決書所記載之理由（如附件）。
二、檢察官上訴意旨略以：被告駕駛拖吊車係大客車車牌，依道
    路交通安全規則第39條第15款規定，左右兩側之防止捲入裝
    置與後方之安全防護裝置須合於規定，故被告應留意其後方
    之安全防護裝置是否合於規定？T 型拖架有無收起之裝置？
    案發時為何不能收起？可否以自用貨車充當拖吊車？皆有疑
    義。且依證人許國英及被告所陳，被害人游能偉騎車撞擊被
    告駕駛拖吊車右側車身後，再撞擊後拖架右邊T 型拖架，顯
    然被告未妥善處理T 型拖架裝置，有業務過失甚明。再游能
    偉騎乘機車之方向，有測速照相機，有無拍攝到游能偉當時
    行車狀況，仍請查明確定。為此，提起上訴云云。
三、經查：
(一)本件被告駕駛車號172-BL車輛之裝置，是否合於相關道路交
    通法規？經本院函詢台北市監理處，認被告駕駛之車輛登記
    為自用大貨車，特殊車種：拖吊車，依規定可作為拖吊車使
    用。且道路交通安全規則第39條第15款及同規則第39條之1
    第14款規定，大貨車及拖吊車左右兩側之防止捲入裝置與後
    方之安全防護裝置（或保險桿）須合於規定，至其拖吊車後
    方拖架T 型拖架應採取何種防護裝置及如何收起，則無任何
    相關規定。經檢視該車96年6 月11日至本處北區分處辦理檢
    驗相片，其後方T 型拖架應為油壓式往上及往內方式收起等
    情，有該處98年10月19日北市監車字第09861845000 號函存
    卷可參。從而，被告駕駛之車輛，雖登記為自用大貨車，然
    因車種屬拖吊車，依法可供拖吊車適用，自無違法之情。又
    該車後方T 型拖架雖有油壓式往上及往內方式收起之裝置，
    然相關道路交通法規並無行進間應往上及往內收起之規定，
    益證被告於案發時，雖未將車後方T 型拖架往上、往內收起
    ，尚無違反法律上應注意之義務。
(二)證人即現場處理之警員許國英證稱：拖吊車之車身右側有擦
    痕（如相卷第32下方照片、偵卷第38上、下照片），拖吊車
    之拖吊桿中間位置有凹陷（如相卷第23上方片）。以我在現
    場看的研判可能機車擦撞到拖吊車右後車身，導致機車撞到
    後面拖吊桿，拖吊桿才掉到地面上（偵卷第109 頁）；又依
    中央警察大學鑑定書，依據現場照片、Google衛星遙測影像
    、道路交通事故現場圖及被告、游國成所陳等資料，研判被
    告駕駛車輛沿台北市○○○路西向東行駛，至寧波西街口左
    轉往北、游能偉騎乘機車沿台北市○○○路東向西方向行駛
    。再依拖吊車及機車擦撞後所留刮擦痕等跡象，可知機車初
    始碰撞拖吊車之右側車身葉子板最下緣（鑑定書第23頁中之
    A點），往拖吊車後方刮行，機車車尾呈逆時針方向擺尾貼
    近拖吊車右側車身，碰觸拖吊車右側車身葉子板下1/3（B
    點）之刮擦痕跡起點處，與右手把尾端碰觸拖吊車右側車身
    葉子板後段上1/4（C點）之刮擦痕跡起點處，且繼續往後刮
    行至葉子板終止處。之後，機車前輪擋泥板前端下緣右側碰
    觸拖吊車右後輪外側胎肚9點鐘方位（鑑定書第26頁E點），
    機車前龍頭包覆飾板右側上半段彎角下方朋處拖吊車右後輪
    外側胎肚6-8點鐘方位（F點）。因機車輪胎與前龍頭具有轉
    向功能，機車包覆飾板右側上半段彎角下方右緣，繼續拖吊
    車右後輪後方葉子板下緣（D點）處刮行，機車前包覆飾板
    右側撞及拖吊車車尾T型拖架右端，除造成機車前包覆飾板
    右側破損外，同時把T型拖架右端L型套筒撞離拖架，掉落在
    路口北側行人穿越道上等情，有上開鑑定書存卷可參（外放
    ）。勾稽各情，足證游能偉騎乘機車最初擦撞被告駕駛拖吊
    車之右側車身葉子板最下緣，之後，依物理慣性運動而接續
    往拖吊車後方刮行，最後撞及拖吊車車尾T型拖架右端等據
    以認定，則被告縱或將T型拖架往內往上收起，游能偉騎乘
    之機車仍不免與被告駕駛拖吊車右側車身葉子板最下緣發生
    擦撞，並繼續朝拖吊車右側後方刮行而倒地。是以，被告有
    無將T行拖架往上往內收起，與游能偉因擦撞拖吊車致死，
    並無必然之關連性。
(三)本件因被告與游能偉在不同行向行駛，倘路口號誌係正常運
    作，不應同時出現綠燈現象，故本事故係一方違反號誌管制
    所致，雖有台北市車輛行車事故檢定委員會鑑定意見書在卷
    為憑。然遍查卷內並無積極證據認定係被告或游能偉違反號
    誌管制，亦經許國英、證人即報案人林瓊華陳述明確，復有
    台北市政府交通局96年7月16日北市交五字第09633615400號
    函存卷可參。再經本院函詢台北市政府警察局中正第二分局
    表示，查察案發當時路口測速照相機拍攝底片，並無被告駕
    駛之車輛及游能偉騎乘之機車之行車狀況，有該分局98年10
    月14日北市警中正二分刑字第09831380900 號函附卷可稽。
    從而，本件依現有證據無法判斷究係被告駕車或游能偉騎車
    通過肇事路口時，違反號誌之管制。本件肇事原因是否可歸
    責於被告違反號誌之管制，尚有疑義。再倘被告遵守案發時
    之交通號誌，則其行向之交通號誌時相為台北市○○○路西
    往東遲閉通行（30秒），則東往西方向交通號誌必定為紅燈
    ，游能偉騎乘機車沿台北市○○○路由東往西方向駛來，理
    應停駛停等紅燈，則無論被告是否發現游偉能所騎乘之機車
    ，基於信賴原則，被告駕駛拖吊車繼續左轉前行，要難認其
    有疏於注意車前狀況，且未隨時採取必要之安全措施而有過
    失責任。
四、綜上，檢察官所提出之事證，均無從說服法院以形成被告有
    罪之心證，基於無罪推定原則，自應為被告無罪之諭知。檢
    察官提起上訴，並未有其他積極證據，供本院調查審酌，仍
    執前詞指摘原判決，應認其上訴為無理由，予以駁回。
據上論斷，應依刑事訴訟法第373條、第368條，判決如主文。
本案經檢察官柯麗鈴到庭執行職務。
中    華    民    國    98    年    11    月    19    日
                  刑事第二庭審判長法  官  洪光燦
                                  法  官  宋明蒼
                                  法  官  李麗玲
以上正本證明與原本無異。
檢察官如不服本判決，應於收受送達後10日內向本院提出上訴書
狀，其未敘述上訴之理由者並得於提起上訴後10日內向本院補提
理由書（均須按他造當事人之人數附繕本）「切勿逕送上級法院
」。
被告不得上訴。
                                  書記官  廖婷璇
中    華    民    國    98    年    11    月    19    日
附件
臺灣臺北地方法院刑事判決              98年度交訴字第37號
公  訴  人  臺灣臺北地方法院檢察署檢察官
被      告  甲○○  男  民國○○年○月○○日生
                    身分證統一編號：Ｚ000000000號
                    住臺北市○○區○○路161巷9號2樓之3
                    居臺北市○○區○○路二段107巷5號1樓
選任辯護人  黃均熙律師
            許博森律師
上列被告因業務過失致死案件，經檢察官提起公訴（96年度偵續
字第828號），本院判決如下：
    主  文
甲○○無罪
    理  由
一、公訴意旨略以：被告甲○○以駕駛道路救援拖吊車為業，係
    以駕駛行為為業務之人。其於民國96年2月21日下午10時5分
    ，駕駛車號172-BL號拖吊車，沿臺北市中正區○○○路由西
    往東方向行至和平西路、寧波西街口欲左轉寧波西街由南往
    北方向行駛時，適被害人游能偉騎乘車號5HK-382號重機車
    沿臺北市中正區○○○路由由東往西方向行駛至該處；被告
    明知汽車行駛時，應遵守道路交通標誌、標線、號誌之指示
    ，並注意車前狀況，且隨時採取必要之安全措施，而依當時
    又無何不能注意之情狀，竟疏未注意游能偉騎乘重機車自其
    右前方駛來之情形，猶違反號誌指示逕為左轉，被害人游能
    偉見狀煞車不及，其前車頭遂撞擊甲○○駕駛之拖吊車右側
    車身處，人車倒地，因頭部鈍性傷而顱骨骨折併出血死亡。
    因認被告涉有刑法第276條第2項之業務過失致死罪嫌。
二、按犯罪事實應依證據認定之，無證據不得認定犯罪事實；不
    能證明被告犯罪者，應諭知無罪之判決，刑事訴訟法第154
    條第2項、第301條第1項分別定有明文。而認定犯罪事實所
    憑之證據，雖不以直接證據為限，間接證據亦包括在內；然
    而無論直接或間接證據，其為訴訟上之證明，須於通常一般
    之人均不致有所懷疑，而得確信其為真實之程度者，始得據
    為有罪之認定，倘其證明尚未達到此一程度，而有合理之懷
    疑存在時，即應為有利於被告之認定，更不必有何有利之證
    據，最高法院30年上字第816號、76年台上第4986號判例參
    照。又刑事訴訟法第161條已於91年2月8日修正公布，其第1
    項規定：檢察官就被告犯罪事實，應負舉證責任，並指出證
    明之方法。因此，檢察官對於起訴之犯罪事實，應負提出證
    據及說服之實質舉證責任。倘其所提出之證據，不足為被告
    有罪之積極證明，或其指出證明之方法，無從說服法院以形
    成被告有罪之心證，基於無罪推定之原則，自應為被告無罪
    判決之諭知，最高法院92年台上第128號判例亦可參考。
三、公訴人認被告涉有業務過失致死犯行，無非係以被告之供述
    、臺灣臺北地方法院檢察署96年2月22日相驗屍體證明書、
    法醫驗斷書、臺北市立聯合醫院急診病歷、臺北市政府消防
    局救護紀錄表、道路交通事故現場圖、交通事故補充資料表
    、交通事故談話紀錄表、交通事故調查報告表、照片35張、
    中央警察大學98年3月11日校鑑科字第0970001017號鑑定書
    為其論據。訊據被告供承其所駕車號172-BL號拖吊車於上揭
    時地有被被害人游能偉所騎車號5HK-382號重機車撞擊之事
    實，惟否認其有違反號誌左轉之過失等語。
四、經查：
 (一).被告於96年2月21日晚上10時5分許，駕駛車號172-BL號拖吊
    車，沿臺北市○○○路由西往東方向行至和平西路、寧波西
    街口左轉寧波西街由南往北方向行駛時，適被害人騎乘車號
    5HK- 382號重機車沿臺北市中正區○○○路由由東往西方向
    行駛至該處，其機車車頭撞擊被告所駕拖吊車之右側車身，
    人車倒地，因頭部鈍性傷而顱骨骨折併出血死亡之事實，有
    臺灣臺北地方法院檢察署96年2月22日相驗屍體證明書、法
    醫驗斷書、臺北市立聯合醫院急診病歷、臺北市政府消防局
    救護紀錄表、道路交通事故現場圖、交通事故補充資料表、
    交通事故談話紀錄表、交通事故調查報告表、照片35張附卷
    可稽（見96年偵字第4244號卷第17-21、25-42、63-64頁，
    96年相字第45-53頁）並為被告所自承，此部分事實堪認屬
    實。
 (二).依案發之時前往處理本件車禍之警員所繪製之道路交通事故
    現場圖、案發後所拍攝現場及被告所駕駛之自用大貨車與被
    害人所騎乘之機車毀損情形照片顯示：二車於車禍發生後，
    均停於車禍現場，被害人之機車倒於臺北市○○○路與寧波
    西街之交岔路口中，前車頭嚴重撞毀、左側車身有擦痕，被
    告之大貨車則停於寧波西街南向北車道上，右側車身有擦痕
    且後拖架右邊T字鐵脫落，脫落之後拖架右邊T字鐵並因受撞
    擊而移動、遺留在寧波西街北往南之車道上，另兩車碰撞所
    產生之碎片則散落在被害人所騎乘機車西側路面上。參以證
    人即現場處理員警許國英於偵查中證述：「問：依照當時現
    場處理情形，撞擊點在哪？答：拖吊車之車身右側有擦痕 (
    如96相157卷32頁下方照片、96偵4244案卷38頁上、下二張
    照片)，拖吊車之拖吊桿中間位置有凹陷 (如96相157卷23頁
    上方照片中在地上的那根T字鐵中間左右的位置)。如以我在
    現場看的研判有可能機車擦撞到拖吊車的右後車身，導致機
    車撞到後面的拖吊桿，導致拖吊桿掉到地面上。」等語及中
    央警察大學98年3月11日校鑑科字第0970001017號鑑定書第
    22- 27頁就兩車碰撞型態之分析可知，本件車禍之發生，係
    因被害人騎乘機車在穿越和平西路與寧波西街之交岔路口時
    ，撞擊由被告所駕駛拖吊車之右側車身，再撞擊其後拖架右
    邊T字鐵所致。
 (三).至被告是否有公訴意旨所指之違反號誌指示逕為左轉，致被
    害人見狀煞車不及，其前車頭遂撞擊甲○○駕駛之拖吊車之
    情事。證人即報案人林瓊華於警詢及現場處理員警許國英於
    偵查中均證稱並未目擊車禍發生之情形。又本件車禍事故肇
    事原因，經檢察官送臺北市車輛行車事故鑑定委員會鑑定結
    果，臺北市車輛行車事故鑑定委員會96年6月14日北鑑審字
    第09630195500號鑑定意見書認為：「本事故係一方違反號
    誌管制所致；惟目前尚未有積極跡證且未有現場目擊證人可
    佐證究係何方違反號誌管制而發生本事故」，卻認定「被告
    未依號誌行駛、被害人違反誌管制」，均為肇事原因（見96
    偵4244案卷第75頁），其認定並無依據，尚不足採。再經檢
    察官送請覆議，因無積極證據認定何者違反號誌管制，故無
    法判定，亦有臺北市政府交通局96年7月16日北市交五字第0
    96336154 00號函（見96偵4244案卷第97頁）附卷可稽。而
    台北市○○○路口東向西方向之測速照相機，僅設定針對東
    向西行駛之自小客車違規照相，不會針對被害人所騎乘之機
    車有無違規進行拍照，也不會拍到由被告所駕駛、由西向東
    行駛之大貨車有無違規等情，亦據證人許國英證述在卷（見
    96偵4244案卷第109頁），是並無積極證據明被告有違反號
    誌左轉之情事。末查，本件經檢察官送中央警察大學鑑定，
    鑑定人依號誌管制時間計算兩車違反號誌之機率，認定「甲
    車通過路口違反號誌管制的機率為122/150；乙車通過路口
    違反號誌管制的機率為77/150；甲、乙兩車通過路口均違反
    號誌管制的機率為47/150」，因而認定被告駕車通過路口違
    反號誌管制的機率大於被害人。然該鑑定書既係依機率推算
    ，被告與被害人均有違反號誌制之可能性，自不得僅以機率
    之大小即遽而認定被告有過失。況鑑定書第32頁亦載稱：「
    送鑑資料中並無直接證據證明甲（被告車）、乙（被害人車
    ）兩車通過路口之相對時間點，亦無法證明何車違反誌管制
    行駛」。揆諸前揭判例意旨：「認定犯罪事實所憑之證據，
    雖不以直接證據為限，間接證據亦包括在內；然而無論直接
    或間接證據，其為訴訟上之證明，須於通常一般之人均不致
    有所懷疑，而得確信其為真實之程度者，始得據為有罪之認
    定，倘其證明尚未達到此一程度，而有合理之懷疑存在時，
    即應為有利於被告之認定。」，本案之證據既未能達令人確
    信被告有違反號誌之程度，自應為有利被告之認定。
五、綜上所述，公訴人所舉之證據與所指出之證明方法尚未足使
    本院確信被告犯罪。此外，於本院應依職權調查證據之範圍
    內，又查無其他積極證據足證被告有何公訴人所指犯行，揆
    諸前開說明，不能證明被告犯罪，應為被告無罪之諭知。
據上論斷，應依刑事訴訟法第301條第項，判決如主文。
本案經檢察官孟令士到庭執行職務
中    華    民    國    98    年    7    月     3     日
                  刑事第十五庭審判長法  官 廖紋妤
                                    法  官 孫惠琳
                                    法  官 邱蓮華
上正本證明與原本無異。
如不服本判決應於收受送達後10日內向本院提出上訴書狀，並應
敘述具體理由；其未敘述上訴理由者，應於上訴期間屆滿後20日
內向本院補提理由書（均須按他造當事人之人數附繕本）「切勿
逕送上級法院」。
                                    書記官 林妙穗
中    華    民    國    98    年    7    月     3     日


司法院資訊處製作；財團法人民間司法改革基金會備份。
